高雄高等行政法院判決
　　　　　　　　　　　　　　　　　 96年度訴字第00353號
　　　　　　　　　　　　　　　.
原　　　告　佳富投資股份有限公司
代　表　人　甲○○
訴訟代理人　林敏雄　會計師
被　　　告　財政部台灣省南區國稅局
代　表　人　乙○○　局長
訴訟代理人　丙○○
上列當事人間因營利事業所得稅事件，原告不服財政部中華民國
96年3月3日台財訴字第09600013790號訴願決定，提起行政訴訟
。本院判決如下：
　　主  文
原告之訴駁回。
訴訟費用由原告負擔。
　　事  實
甲、事實概要：
    緣原告92年度營利事業所得稅結算申報，原列報利息收入新
    台幣（下同）874,122元，被告初查以原告92年度將資金貸
    與股東款項超過銀行借款金額，乃依營利事業所得稅查核準
    則（以下簡稱查核準則）第97條第11款規定，將列報利息支
    出523,314元，全數否准認列；另貸與股東款項超過銀行借
    款金額部分，則依查核準則第36條之1規定，按台灣銀行民
    國（下同）92年1月1日基本放款利率6.5％，設算增列利息
    收入2,617,665元，核定利息收入3,491,787元，利息支出0
    元。原告不服，申請復查，未獲變更；提起訴願，亦遭駁回
    ；遂提起本件行政訴訟。
乙、兩造聲明：
一、原告聲明求為判決：訴願決定及原處分（含復查決定）均撤
                      銷。
二、被告聲明求為判決：原告之訴駁回。
丙、兩造主張：
一、原告之主張：
（一）91年間股東甲○○等人向原告借款金額約53,700,000元，
      由於無法以現金償還，遂於92年1月16日將其土地出售原
      告以抵償其借款。依據土地買賣合約書，訂約時原告須支
      付之50,000,000元，係從股東借款之債務相互抵銷；因此
      ，原告訂約時，先以借方：預付款50,000,000元，貸方：
      應付土地款50,000,000元入帳，再由暫付款與應付土地款
      沖轉各50,000,000元，由於債務債權互抵，故無支付憑證
      ，購地餘款原告原須於92年2月16日再支付50,000,000元
      予股東甲○○，惟因持有之投資股票價格低落，若予出售
      將增加虧損，欲向銀行借款因原告鉅額累積虧損，不僅無
      法增加借款支付土地款，貸款銀行反而再三催討借款，致
      應付土地餘款迄今無法兌付，亦導致無法辦理土地移轉登
      記。復查決定書質疑買賣標的之台南縣永康市○○段6253
      地號土地所有權於93年8月19日由曾文錡變更為曾陳麗英
      乙節，係因彼二者為夫妻關係，不影響交易真實性。又不
      動產買賣合約書中詳列交易標的物（土地地號）及付款期
      間，並有登記代理人（見證人）郭江山可資證明，其買賣
      確實存在，不得以尚未過戶登記，即謂難以認定屬實，蓋
      無法支付尾款導致未辦理過戶登記，乃交易常情，經查尚
      無規定因此而將預付土地款加計利息收入，原處分及訴願
      決定以無法支付尾款，尚未過戶，而否認交易存在，仍按
      銀行基本放款利率6.5％設算利息收入2,617,665元課稅，
      與法不合。
（二）營利事業所得額之計算，依所得稅法第24條規定，係以該
      年度收入總額減各項成本費用後之純益額為準，乃稅捐稽
      徵機關及納稅人所奉行準則。依此立法精神，稅捐稽徵機
      關在增列納稅人收入之同時，須考慮為取得該項收入是否
      須承擔費用之可能，予以合理減除，始符合公平正義原則
      。本件原告非屬銀行業，剩餘資金僅能存放銀行，最高存
      款利率僅1.5％，而稽徵機關以預付款餘額按銀行業之營
      業收入標準－基本放款利率6.5％核定利息收入（即以銀
      行業之營業收入標準核算），則獲取此項收入之相關成本
      及費用，亦應引用銀行業同業一般費用標準予以認定，始
      稱合理。又銀行辦理放款，事前須聘僱專業人員從事客戶
      信用調查、抵押品估價、呆帳風險評估，並配合存款實績
      等條件，貸款後仍須繼續考核信用狀況變化、利息收取及
      貸款收回，並須承擔實際呆帳損失，是故辦理放款收入，
      無論營業項目有無登記，其必需費用並無二致，稽徵機關
      既按銀行業營業收入標準核算收入，則負擔必需費用應予
      以扣除，始符合所得稅課徵精神。
（三）原告92年度營業費用支出僅12,049元，被告核增放款利息
      收入2,617,665元，收入為成本費用217倍，比例不合常理
      ，且與法無據；被告主張營業外收入，即不須考慮獲取收
      入所必須發生之成本費用，不符一般會計原則，如出售資
      產利益，必須減除成本後之淨額為其收益；投資收益亦必
      須減除投資成本，以淨額計算損益；核定個人租賃收入，
      亦須扣除必要費用43％後予以課徵所得稅；以上皆屬營業
      外收入，故並非營業外收入不得減除成本。是本件原告預
      付款，被告既按銀行業放款標準核算利息收入，則應予以
      減除銀行同業標準費用率45％後之餘額為所得額，始稱合
      法。
（四）綜上所陳，成本費用為取得收入之根源，絕無僅有收入，
      而無需耗費成本之理，被告僅估列利息收入，而忽視原告
      取得收入之成本費用，不符公平正義，亦違背所得稅法以
      淨所得課稅原則。
二、被告之主張：
（一）按「營利事業所得之計算，以其本年度收入總額減除各項
      成本費用、損失及稅捐後之純益額為所得額。」為所得稅
      法第24條第1項所明定。次按「公司組織之股東、董事、
      監察人代收公司款項，不於相當期間照繳或挪用公司款項
      ，應按當年1月1日所適用台灣銀行之基本放款利率計算利
      息收入課稅。但如係遭侵占，且已依法提起訴訟者，不予
      計算利息收入課稅。公司之資金貸與股東或任何他人未收
      取利息，或約定之利息偏低者，除屬預支職工薪資者外，
      比照前項規定辦理。」及「利息：．．．十一營業人一方面
      借入款項支付利息，一方面貸出款項並不收取利息，或收
      取利息低於所支付之利息者，對於相當於該貸出款項支付
      之利息或其差額，不予認定。」為查核準則第36條之1及
      第97條第11款所規定。
（二）查原告91年度年底資產負債表中暫付款餘額為53,704,692
      元，其中股東往來53,703,301元核屬貸予股東之借款，經
      被告依首揭規定設算利息收入1,074,392元確定在案，合
      先陳明。次查，原告92年底暫付款餘額為387,093元，而
      其他預付款餘額則新增50,000,000元。原告主張科目餘額
      變動原因乃係92年度股東將土地售予原告，以股東借款債
      務與債權相互抵銷所致，並提示土地買賣合約書以資證明
      。惟查，依該合約書記載，曾蔡美芬、曾文錡、曾陳麗英
      （皆為原告之股東）同意將台南縣永康市○○段6071、63
      28、6253、6006、6235及6326等地號土地出賣予原告；又
      第4條約定：「甲方（出賣人）收取前條殘餘款同時（92
      年2月16日）應將買賣標的物全部和所有權移轉登記之一
      切證件備妥，當場移交乙方（原告）辦理產權移轉登記。
      」經查上述土地產權迄未移轉予原告，其中6253地號土地
      所有權人，於93年8月19日由曾文錡變更為曾陳麗英，顯
      與常情有違。另本件經被告以95年9月29日南區國稅法一
      字第0950064872號函請原告提示相關上述科目餘額變動原
      因、相關證明文件及股東償還借款之資金往來資料供核，
      經合法送達，惟迄未提示；是原告空言主張該土地買賣確
      實存在，而股東借款亦已歸還予原告，尚難採信。至主張
      未依銀行業同業利潤標準費用率45％扣除相關費用乙節，
      查原告以投資為主要業務，核其營業項目並無資金融通乙
      項，是其利息收入屬非營業收入範疇，並無依銀行業同業
      利潤標準費用率應扣除相關費用，而以其淨額為所得額規
      定之適用；且股東若向金融機構借款，其借款利率須以各
      該金融機構所定之放款利率為據，是首揭查核準則第36條
      之1所定之利率應以金融機構之放款利率為準，以免造成
      利差，鼓勵挪用公司之款項，是原告所稱，核不足採，被
      告原核定並無不合。
（三）綜上，被告以原告92年度內貸與股東款項超過銀行借款金
      額，依查核準則第97條第11款規定，乃將列報利息支出52
      3,314元，全數否准認列，另貸與股東款項超過銀行借款
      金額部分，則依查核準則第36條之1規定，按台灣銀行92
      年1月1日基本放款利率6.5％，設算增列利息收入2,617,6
      65元，核定利息收入3,491,787元，利息支出0元，並無不
      合。
    理  由
一、按「當事人喪失訴訟能力或法定代理人死亡或其代理權消滅
    者，訴訟程序在有法定代理人或取得訴訟能力之本人，承受
    其訴訟以前當然停止。」「第168條、第169條第1項及第170
    條至前條之規定，於有訴訟代理人時不適用之。」「訴訟程
    序於裁判送達後當然停止者，其承受訴訟之聲明，由為裁判
    之原法院裁定之。」為民事訴訟法第170條、第173條前段、
    第177條第3項所明定，且為行政訴訟法第186條所準用。查
    ，被告代表人原為朱正雄局長，於本院審理中其代表人變更
    為何瑞芳代理局長，經其以96年7月16日南區國稅法一字第
    0960074341號函聲明承受訴訟，嗣復於96年8月3日再變更為
    乙○○新任局長，雖遲於本件言詞辯論終結後，始以96年8
    月10日南區國稅法一字第0960074348號函向本院聲明承受訴
    訟，然因被告原已委任有訴訟代理人為訴訟行為，本院之言
    詞辯論程序尚不發生行政訴訟法第186條準用民事訴訟法第
    170條規定應當然停止訴訟程序事由；惟按，訴訟程序於裁
    判送達後當然停止者，其承受訴訟之聲明，由為裁判之原法
    院裁定之，為上開行政訴訟法第186條準用民事訴訟法第177
    條第3項所規定，依其立法意旨，則訴訟程序於裁判送達前
    ，甚至言詞辯論終結前，發生當然停止之原因，承受訴訟之
    聲明，尤應由為裁判之原法院裁定之，是為當然之解釋（最
    高法院76年7月6日76年度第10次民事庭會議決議參照）。是
    被告代表人於本院宣示判決前既發生上述之變更，並據其遞
    次具狀聲明承受訴訟，揆諸前揭說明，均應予准許，合先敘
    明。
二、按「營利事業所得之計算，以其本年度收入總額減除各項成
    本費用、損失及稅捐後之純益額為所得額。」「稽徵機關對
    所得稅案件進行書面審核、查帳審核與其他調查方式之辦法
    ，及對影響所得額、應納稅額及稅額扣抵計算項目之查核準
    則，由財政部定之。」分別為所得稅法第24條第1項、第80
    條第5項所明定。次按「公司組織之股東、董事、監察人代
    收公司款項，不於相當期間照繳或挪用公司款項，應按當年
    1月1日所適用台灣銀行之基本放款利率計算利息收入課稅。
    但如係遭侵占，且已依法提起訴訟者，不予計算利息收入課
    稅。公司之資金貸與股東或任何他人未收取利息，或約定之
    利息偏低者，除屬預支職工薪資者外，比照前項規定辦理。
    」「利息：．．．十一營業人一方面借入款項支付利息，一方
    面貸出款項並不收取利息，或收取利息低於所支付之利息者
    ，對於相當於該貸出款項支付之利息或其差額，不予認定。
    」「本準則中華民國93年1月2日修正發布之第36條之1．．
    ．施行前，尚未核課確定之營利事業所得稅結算申報案件，
    適用修正施行後之規定。」復分別為查核準則第36條之1、
    第97條第11款及第116條第3項所規定。
三、本件原告92年度營利事業所得稅結算申報，原列報利息收入
    874,122元，利息支出523,314元，被告初查以原告92年度將
    資金貸與股東款項超過銀行借款金額，乃依查核準則第97條
    第11款規定，將列報利息支出523,314元，全數否准認列；
    另貸與股東款項超過銀行借款金額部分，則依查核準則第36
    條之1規定，按台灣銀行92年1月1日基本放款利率6.5％，設
    算增列利息收入2,617,665元，核定利息收入3,491,787元，
    利息支出0元等情，已經兩造分別陳述在卷，並有被告申報
    核定通知書附原處分卷可稽，足堪認定。原告起訴原主張其
    股東91年度向公司借款53,700,000元，因無法以現金償還，
    乃於92年1月16日將土地出售原告抵償借款；依土地買賣合
    約書約定，簽約時原告應支付之第一期價金50,000,000元，
    係以股東負欠原告之借款債務與其價金債權相互抵銷，至原
    告依約應於92年2月16日再支付股東之50,000,000元，實因
    原告缺乏資金無法支付，以致土地迄未辦理移轉登記，則原
    告股東向原告所為借貸既已清償，被告仍以其92年度內貸與
    股東款項超過銀行借款金額，並將該差額部分依查核準則第
    36條之1規定，按台灣銀行基本放款利率6.5％核算利息收入
    2,617,665元予設算利息收入，顯有違誤；且被告按台灣銀
    行基本放款利率核算利息收入，全數視為所得額，而未核減
    相關費用，核與所得稅法第24條規定及一般會計原則不合，
    應扣除相關銀行業同業利潤標準費用率45％後之淨額為所得
    額，方符所得稅法以淨所得課稅原則等項，有起訴狀可憑。
    ；惟原告於本院審理中，對被告以其92年度內貸與股東款項
    超過銀行借款金額，並將該差額部分依查核準則第36條之1
    規定，按台灣銀行基本放款利率6.5％核算利息收入2,617,6
    65元部分，嗣已表示不再爭執（參言詞辯論筆錄第3頁），
    是本件原告起訴所爭執者僅為被告設算利息收入，是否應扣
    除銀行業同業利潤標準費用率45％，亦先予敘明。
四、第按「公司組織之股東、董事、監察人代收公司款項，不於
    相當期間照繳或挪用公司款項，應按當年1月1日所適用台灣
    銀行之基本放款利率計算利息收入課稅。但如係遭侵占，且
    已依法提起訴訟者，不予計算利息收入課稅。公司之資金貸
    與股東或任何他人未收取利息，或約定之利息偏低者，除屬
    預支職工薪資者外，比照前項規定辦理。」為查核準則第36
    條之1所明定。查前開「查核準則」，其性質乃財政部基於
    所得稅法第80條第5項授權，為利其下級機關進行營利事業
    所得稅之查核，所為執行性、技術性及細節性規定之法規命
    令。其中上述第36條之1第2項規定，乃是為防止公司未收取
    代價，任將公司資金貸與股東或私人，而損及公司及其他股
    東利益，所為之規定；而因公司資金若未貸與股東或其他人
    ，該等資金勢必存放於金融機構，而使公司獲有利息收入，
    然因公司無償或以不相當之利率貸借股東或其他人，使公司
    因該資金之存在原應獲得之利息收入，無從取得或僅獲得不
    相當金額之利息收入，而此情況，就公司而言，固為各該公
    司所為公司資金之處理，然因此資金處理行為，已影響國家
    租稅之核課（因該貸與股東或他人之資金，不論是以正常利
    率貸出，或未貸出而存入金融機構，公司均獲有利息收入，
    然若未收取利息或以不相當利率貸與他人，將導致公司之利
    息收入減少，進而影響國家租稅之核課）；且若無此設算規
    定，則勢必形成租稅之漏洞（公司即可透過此形式上之借貸
    行為，而達成實質將公司資金分配於股東或他人，且得規避
    稅捐之結果），故此規定核與所得稅法第24條規定意旨及會
    計原則中之權責發生制相符，並未逾越所得稅法授權之範圍
    ，自得予以援用。又因股東或其他私人欲因借貸而獲得資金
    ，其資金來源多為金融機構借款，縱非金融機構，其資金來
    源之利率，衡諸市場行情，僅是更高於金融機構，故查核準
    則第36條之1其關於設算利息之利率規定，即「當年1月1日
    台灣銀行基本放款利率」，乃是斟酌現行社會關於資金來源
    及利用方式之情況，並避免因不相當利率設算造成利差，不
    僅無法達成本條之規範目的，反形成鼓勵公司款項之不當利
    用或挪用，故此等利率規範實有其必要性及合目的性。再按
    查核準則第36條之1第2項本係對以無償或不相當利率貸放款
    項行為所為利息設算之規定，既言利息設算，即表示事實上
    不論公司實質上有無該筆利息收入或費用支出，均按當年1
    月1日所適用台灣銀行之基本放款利率計算利息收入課稅。
    查本件原告係以投資為主要業務，其營業項目並無資金融通
    乙項，其利息收入屬非營業收入性質，並無依銀行業同業利
    潤標準費用率先扣除相關費用，以其淨額為所得額規定之適
    用；次查台灣銀行92年1月1日基本放款利率為6.5％，有台
    灣銀行利率資料附於原處分卷可按，故被告以原告貸與股東
    款項超過銀行借款金額部分，依查核準則第36條之1規定，
    按台灣銀行92年1月1日基本放款利率6.5％，設算增列利息
    收入2,617,665元，即屬有據。原告訴稱被告按台灣銀行基
    本放款利率核算利息收入，全數視為所得額，而未核減相關
    費用，核與所得稅法第24條規定及一般會計原則不合云云，
    顯是對查核準則第36條之1規定有所誤解，自難採取。
五、綜上所述，原告前揭主張既不可採，則被告以原告帳列暫付
    款53,703,301元，核屬貸予股東之借款，乃依據查核準則第
    36條之1第2項規定，就超過銀行借款金額部分，予以設算利
    息而核增利息收入2,617,665元，核定92年度利息收入3,491
    ,787元，尚無違誤；復查及訴願決定遞予維持，亦無不合；
    原告起訴意旨請求撤銷，為無理由，應予駁回。又本件事證
    已明確，兩造其餘主張核與判決結果不生影響，爰無逐一論
    述之必要，併此敘明。
六、據上論結，本件原告之訴為無理由，爰依行政訴訟法第195
    條第1項後段、第98條第1項前段，判決如主文。
中　　華　　民　　國　　96　　年　 　8　　月　 23  　 日
                  第二庭審判長法  官　  江幸垠
                              法  官　  簡慧娟
                              法  官　  許麗華
以上正本係照原本作成。
如不服本判決，應於判決送達後20日內向本院提出上訴書狀，其
未表明上訴理由者，應於提起上訴後20日內向本院提出上訴理由
書（須按對造人數附繕本）；如於本判決宣示或公告後送達前提
起上訴者，應於判決送達後20日內補提上訴理由書（須附繕本）
。未表明上訴理由者，逕以裁定駁回。
中　　華　　民　　國　　96　　年　 　8　　月　 23  　 日
　　　　　　　　　　　　　　　書記官    洪美智
